【裁判字號】    97,家訴,56
【裁判日期】    980429
【裁判案由】    請求繼承登記及裁判分割
【裁判全文】
臺灣彰化地方法院民事判決  97年度家訴字第56號
原      告  己○○
                        六樓
原      告  丑○○○
原      告  戊○○○
                        號
原      告  庚○○
原      告  癸○○
原      告  寅○○
原      告  子○○
                        6號
原      告  辛○○
                        弄6號.
原      告  壬○○
                        號3樓.
原      告  丁○○
原      告  丙○○
原      告  甲○○
前列十一人共同
訴訟代理人  己○○    六樓
被      告  乙○○
上列當事人間請求請求繼承登記及裁判分割事件，本院於民國98
年4月15日言詞辯論終結，判決如下：
    主  文
兩造公同共有被繼承人陳水生所遺之債權（債務人曾獨）新台幣
參拾伍萬元正，准予分割，並按兩造應繼分比例分配之，即由原
告己○○、丑○○○、戊○○○、庚○○、癸○○按應繼分比例
各七分之一各取得新台幣伍萬元；原告寅○○、子○○、辛○○
、壬○○按應繼分比例各二十八分之一各取得新台幣壹萬貳仟伍
佰元；原告丁○○、丙○○、甲○○、被告乙○○按應繼分比例
各二十八分之一各取得新台幣壹萬貳仟伍佰元。
兩造公同共有被繼承人陳水生所遺之臺灣彰化地方法院九十四年
度存字第二零七零號提存金新臺幣陸拾萬參仟柒佰捌拾肆元及其
法定利息，准予分割，並按兩造應繼分比例分配之，即由原告己○○、丑○○○、戊○○○、庚○○、癸○○按應繼分比例各取
提存金及其法定利息之七分之一；原告寅○○、子○○、辛○○
、壬○○按應繼分比例各取提存金及其法定利息之二十八分之一
；原告丁○○、丙○○、甲○○按、被告乙○○按應繼分比例各
取提存金及其法定利息之二十八分之一。
訴訟費用由兩造按應繼分比例負擔，即原告己○○、丑○○○、
戊○○○、庚○○、癸○○各負擔七分之一；原告寅○○、子○○、辛○○、壬○○、丁○○、丙○○、甲○○各負擔二十八分
之一；被告乙○○負擔二十八分之一。
    事實及理由
壹、程序部分：
一、被告經合法通知，未於最後言詞辯論期日到場，核無民事訴
    訟法第386條所列各款情形，爰依原告之聲請，由其一造辯
    論而為判決。
二、按訴狀送達後，原告不得將原訴變更或追加他訴。但如請求
    之基礎事實同一者，或擴張或減縮應受判決事項之聲明者，
    或不甚礙被告之防禦及訴訟之終結者，則不在此限，民事訴
    訟法第255條第1項第2、3、7款均定有明文。本件原告起訴
    時，原係聲明請求：「一、被告應協同原告就（一）座落彰
    化縣伸港鄉○○○段1116-2、1116-4地號民國74年10月9日
    登記彰和字第005745號共同擔保抵押權債權總金額新台幣（
    下同）350,000元整及延遲利息（依中央銀行放款利率計算
    ）和（二）94年度存字第2070號拍賣底抵押物分配金提存金
    額新台幣603,784元整等兩項按原告己○○、丑○○○、庚○○、癸○○、戊○○○應繼分各1/7、原告寅○○、子○○、辛○○、壬○○、丁○○、丙○○、甲○○應繼分各
    1/28、被告乙○○應繼分1/28、辦理繼承分割登記。二、請
    求法院依上開登記應繼分分割。三、訴訟費用由原告等平均
    負擔。」；嗣於民國（下同）98年1月7日以書狀變更聲明為
    「一、兩造繼承被繼承人陳水生所遺如附表一之遺產（即有
    關債權35萬及其抵押權部分），准予分割為：（一）原告己○○、丑○○○、戊○○○、庚○○、癸○○應繼分各七分
    之一取得；（二）原告寅○○、子○○、辛○○、壬○○應
    繼分各二十八分之一取得；（三）原告丁○○、丙○○、甲○○應繼分各二十八分之一取得；（四）被告乙○○應繼分
    二十八分之一取得。被告乙○○應協同原告就該遺產向彰化
    縣和美地政事務所辦理分割繼承登記。二、兩造繼承被繼承
    人陳水生所遺如附表二之遺產（即有關提存金部分），准予
    分割為：（一）原告己○○、丑○○○、戊○○○、庚○○
    、癸○○應繼分各七分之一取得；（二）原告寅○○、子○○、辛○○、壬○○應繼分各二十八分之一取得；（三）原
    告丁○○、丙○○、甲○○應繼分各二十八分之一取得；（
    四）被告乙○○應繼分二十八分之一取得。三、訴訟費用由
    兩造按應繼分之比例負擔。」；復於98年3 月24日以書狀變
    更聲明為：「一、兩造繼承被繼承人陳水生所遺如附表一之
    遺產，准予分割，其分割方法為：（一）原告己○○、丑○○○、戊○○○、庚○○、癸○○取得應有部分各七分之一
    ；（二）原告寅○○、子○○、辛○○、壬○○取得應有部
    分各二十八分之一；（三）原告丁○○、丙○○、甲○○取
    得應有部分各二十八分之一；（四）被告乙○○取得應有部
    分二十八分之一。二、兩造繼承被繼承人陳水生所遺如附表
    二之遺產（即強制執行案款新台幣陸拾萬參仟柒佰捌拾肆元
    本金及利息），准予分割，其分割方法為：（一）原告己○○、丑○○○、戊○○○、庚○○、癸○○各分得七分之一
    ；（二）原告寅○○、子○○、辛○○、壬○○各分得二十
    八分之一；（三）原告丁○○、丙○○、甲○○各分得二十
    八分之一；（四）被告乙○○分得二十八分之一。三、訴訟
    費用由兩造按應有部分之比例負擔。」；又原告兼訴訟代理
    人己○○於98年4月15日言詞辯論期日，更改訴之聲明第一
    項為分割35萬元的債權，並按應繼分比例分割。核原告所為
    變更，均基於同一之分割遺產基礎事實或僅擴張或縮減應受
    判決事項之聲明，且不甚礙被告之防禦及訴訟之終結者，合
    於前開規定，應予准許原告之變更、追加，合先敘明。
貳、實體部分：
一、原告起訴主張略以：
（一）附表一及附表二所示之遺產（即如主文第一項、第二項所
      示）係被繼承人陳水生所有，被繼承人陳水生業已死亡，
      原告己○○、丑○○○、戊○○○、庚○○、癸○○及陳
      火金、陳月香為陳水生之法定繼承人，依民法第1144 條
      第1款規定，平均繼承被繼承人陳水生之遺產，每人之應
      繼分各為遺產之7分之1。其中陳火金、陳月香又已死亡，
      陳火金之法定繼承人為原告寅○○、子○○、辛○○、壬○○，平均繼承被繼承人陳火金之遺產，每人之應繼分各
      為遺產之28分之1；陳月香之法定繼承人為原告丁○○、
      丙○○、甲○○及被告乙○○平均繼承被繼承人陳月香之
      遺產，每人之應繼分各為遺產之28分之1。
（二）附表一所示之抵押權業經原告申請彰化縣和美地政事務所
      於98年3月23日辦妥公同共有之繼承登記在案，該抵押權
      係擔保同一債權總額為35萬元，為此請求分割該債權35萬
      元；又附表二之強制執行案款新台幣60萬3784元本金及利
      息，經判決分割遺產後，公同共有關係即已終止而改為分
      別共有關係，由兩造按如聲明第2項之比例分配。
（三）因被告乙○○拒絕與原告協議分割遺產，為此原告迫不得
      已訴請裁判分割等語。並聲明：如主文所示。
二、被告乙○○未於言詞辯論期日到場，且未提出書狀作何聲明
    或陳述。
三、得心證之理由：
（一）原告主張被繼承人陳水生業已死亡，原告己○○、丑○○○、戊○○○、庚○○、癸○○及陳火金、陳月香為陳水
      生之法定繼承人，每人應繼分各為遺產之7分之1，其中陳
      火金、陳月香又已死亡，陳火金之法定繼承人為原告寅○○、子○○、辛○○、壬○○，平均繼承被繼承人陳火金
      之遺產，每人應繼分各為遺產之28分之1；陳月香之法定
      繼承人為原告丁○○、丙○○、甲○○及被告乙○○，平
      均繼承被繼承人陳月香之遺產，每人應繼分各為遺產之28
      分之1，業據原告提出之繼承系統表、戶籍謄本數份為証
      ，自堪信為真正。
（二）又原告主張被繼承人陳水生遺有１、債權35萬元；２、臺
      灣彰化地方法院94年度存字第2070號提存金新臺幣60萬3
      千7百84元及其法定利息之遺產，並據原告提出、土地登
      記謄本、本院94年度存字第2070號提存通知書、抵押權設
      定契約書影本、他項權利證明書影本、強制執行金額計算
      書分配表影本各乙份在卷可稽，另經本院調閱上開提存卷
      宗核閱無誤，而被告經合法通知未到場，亦未提出書狀作
      何聲明或答辯供本院參酌，是本院綜上事證，堪信原告主
      張之事實為真正。
（三）按繼承人有數人時，在分割遺產前，各繼承人對於遺產全
      部為公同共有；繼承人得隨時請求分割遺產，民法第1151
      條、第1164條本文分別定有明文。又遺產之公同共有係以
      遺產之分割為其終局目的，而以公同共有關係為暫時的存
      在。次按在公同共有遺產分割自由之原則下，民法第1164
      條規定，繼承人得隨時請求分割遺產，該條所稱之「得隨
      時請求分割」，依同法第829條及第830條第1項規定觀之
      ，自應解為包含請求終止公同共有關係在內，俾繼承人之
      公同共有關係歸於消滅而成為分別共有，始不致與同法第
      829條所定之旨趣相左，庶不失繼承人得隨時請求分割遺
      產之立法本旨（最高法院93年度台上字第2609號判決意旨
      參照）。再者，公同共有物分割之方法，除法律另有規定
      外，應依關於共有物分割之規定，依共有人協議之方法行
      之，分割之方法，不能協議決定者，法院得因任何共有人
      之聲請，命以原物分配於各共有人或變賣共有物，以價金
      分配於各共有人，民法第830 條第2項、第824第1項、第2
      項分別定有明文。
（四）本件被繼承人陳水生遺有債權35萬元及提存金60萬3784元
      及利息等遺產，揆諸上開規定，兩造在分割遺產前，對於
      遺產全部為公同共有，因上開遺產並無不能分割之情形，
      亦無不分割之約定，而兩造就上開遺產既不能協議分割，
      則原告以遺產分割為由終止兩造間之公同共有關係，請求
      分割被繼承人陳水生之遺產，自屬有據。復上開遺產為債
      權及提存金，性質係可分，以原物分配為適當，故本院認
      上開遺產應由兩造按應繼分之比例分配之，爰判決如主文
      所示。
四、又分割遺產之訴係必要共同訴訟，兩造間本可互換地位，且
    兩造均蒙其利，是本院認本件之訴訟費用應由兩造依其應繼
    分之比例負擔訴訟費用，較為公允，併此敘明。
參、結論：原告之訴為有理由，並依民事訴訟法第385條第1項前
    段、第80條之1、第85條第1項，判決如主文。
中    華    民    國    98    年    4    月    29    日
                  家事法庭      法  官  王美惠
以上正本係照原本作成。
如對判決上訴，應於判決送達後20日內向本院提出上訴狀。
                                書記官  田慧賢
中    華    民    國    98    年    4    月    29    日


司法院資訊處製作；財團法人民間司法改革基金會備份。
